【裁判字號】    98,勞上易,11
【裁判日期】    981215
【裁判案由】    損害賠償
【裁判全文】
臺灣高等法院高雄分院民事判決        98年度勞上易字第11號
上  訴  人  嘉賀保全股份有限公司
法定代理人  乙○○
訴訟代理人  戊○○
被上訴人    丙○○
            甲○○
兼前列二人
共同訴訟
代理人      丁○
上列當事人間請求損害賠償事件，上訴人對於民國98年2 月4 日
臺灣高雄地方法院97年度勞訴字第60號第一審判決提起上訴，本
院於98年12月1 日言詞辯論終結，判決如下：
    主  文
上訴駁回。
第二審訴訟費用由上訴人負擔。
    事 實 及 理 由
一、被上訴人未於言詞辯論期日到場，核無民事訴訟法第386 條
    各款所列情形，爰依上訴人之聲請，由其一造辯論而為判決
    ，先此敘明。
二、被上訴人主張：訴外人王維權（已於95年2 月26日死亡）為
    被上訴人丙○○、甲○○之父，被上訴人丁○之夫，自94年
    4 月8 日起受僱於上訴人公司，擔任警衛保全工作，月薪為
    新台幣（以下同）22,450元，依投保薪資分級表應投保第九
    級，月投保薪資為22,800元，其並無任何心臟病史，上班10
    個月均未休假，竟於95年2 月26日下午6 時許，騎機車執行
    職務巡邏上訴人公司工地時，在彰化縣溪州鄉菜公村中沙大
    橋下，因心臟衰竭死亡，足見王維權應係過勞死亡，為職業
    傷害死亡。詎上訴人公司並未於王維權94年4 月8 日到職當
    日投保勞工保險，迄其95年2 月26 日 死亡止，仍未加保，
    致被上訴人未能請領勞保喪葬津貼5 個月及遺屬津貼40個月
    ，共計受有45個月投保薪資之損失1,026,000 元，爰依勞工
    保險條例第11條及第72條第1項 規定，先位聲明請求上訴人
    公司應給付被上訴人1,026,000 元及自起訴狀繕本送達翌日
    （即95年4 月19日）起至清償日止按年息5%計算之利息；又
    倘認王維權並非因職業傷害而致死亡，惟因王維權參加保險
    年資合計已滿2 年，上訴人公司並未於王維權到職當日投保
    勞工保險，迄其死亡止，仍未加保，致被上訴人未能請領勞
    保喪葬津貼5 個月及遺屬津貼30個月，亦共計受有35個月投
    保薪資之損失798,000 元；爰備位聲明請求上訴人公司應給
    付被上訴人798,000 元及自起訴狀繕本送達翌日（即95年4
    月19日）起至清償日止按年息5%計算之利息等情。原審為被
    上訴人備位聲明請求勝訴之判決，並駁回被上訴人其餘先位
    部分之訴（按駁回部分未據聲明不服）。其答辯聲明：上訴
    駁回。
三、上訴人則以：王維權係騎乘機車前往工地途中，心臟衰竭死
    亡，並非因伊公司未提供符合標準之必要安全衛生設備之職
    業災害致死，難謂伊有何違背注意義務之過失，又王維權所
    從事之工作屬於監視性或間歇性之保全工作，且無須巡邏，
    又其生前並患有糖尿病，則其於上班途中因心臟衰竭死亡，
    尚無從認定該死亡與受雇從事保全工作有因果關係，並經檢
    察官之不起訴處分書認定在案。伊未為王維權投保勞保係因
    王維權自稱已有榮民身分，拒不參加勞保，而王維權應係自
    忖得受行政院國軍退除役官兵輔導委員會（下稱退輔會）補
    助其健保費（含榮眷健保補助），始不願加入勞保，此有王
    維權簽立之「自行辦理勞保或全民健保切結書」可稽，伊公
    司並無故意或過失致王維權受損害，縱受有損害，亦不應由
    伊公司賠償，如認伊公司未為王維權辦理勞保，致被上訴人
    受有不能請領勞保給付之損害，則王維權拒不辦理勞保，亦
    與有過失等語，資為抗辯。其就敗訴部分之上訴聲明：(一)原
    判決不利於上訴人部分廢棄。(二)上開廢棄部分，被上訴人在
    第一審之訴駁回。(三)第一審廢棄部分及第二審訴訟費用均由
    被上訴人負擔。
四、兩造不爭執事項：
（一）被上訴人丁○為王維權之妻，被上訴人丙○○及甲○○為
      王維權之子女，有戶籍謄本附卷可稽（見原審調字卷第6
      頁）。
（二）王維權自94年4 月8 日起受雇上訴人公司，擔任警衛保全
      工作，每月薪資為22,450元，依投保薪資分級表應投保第
      九級，月投保薪資為22,800元，然上訴人公司並未為其投
      保，有勞工保險局97年5 月5 日保承資字第09710134340
      號函暨勞工保險被保險人投保資料表附卷可稽（見原審卷
      第66、67頁）。
（三）王維權於95年2 月26日下午6 時許，在彰化縣溪州鄉菜公
      村中沙大橋下便道騎乘機車前往工地途中，因心臟衰竭死
      亡，有彰化縣警察局北斗分局97年4 月17日北警分偵字第
      0970005784號函送王維權死亡案件調查卷宗可參。
（四）被上訴人丁○曾對上訴人公司之負責人乙○○提起刑事業
      務過失致人於死之告訴，經檢察官偵查後，為不起訴處分
      確定在案，有台灣彰化地方法院檢察署95年調偵字第507
      號檢察官不起訴處分書在卷可參（見原審卷第13頁至第15
      頁），並經本院依職權調取台灣彰化地方法院檢察署95年
      度調偵字第507 號刑事卷及相關卷宗查明屬實。
（五）若認為被上訴人可依勞工保險條例之規定請求上訴人公司
      賠償，則上訴人公司對於被上訴人請求之金額，及自95年
      4 月18日勞資爭議協調會協調不成立之翌日起算法定遲延
      利息，並不爭執。
五、兩造在原審所爭執之事項，其中關於王維權是否係因職業災
    害死亡？如是，被上訴人是否因上訴人公司未為王維權辦理
    勞工保險，致受有未能依勞工保險條例領取勞保喪葬及遺屬
    津貼之損失乙節，被上訴人係先位聲明請求上訴人依勞工保
    險條例規定應賠償勞保喪葬給付及遺屬津貼部分，經原判決
    駁回其訴後，未據其聲明不服，自無庸予以審酌。是本件兩
    造所爭執者，厥為被上訴人是否因上訴人公司未為王維權投
    保勞工保險，而受有未能領取勞工保險之喪葬給付及遺屬津
    貼之損失？經查：
（一）被上訴人主張上訴人公司有為王維權投保勞工保險之義務
      ，而上訴人公司並未為王維權辦理勞工保險乙節，為兩造
      所不爭執。另被上訴人以王維權縱非因職業傷害而致死亡
      ，然王維權參加保險年資合計已滿2 年，因上訴人公司未
      投保致受有勞保之喪葬津貼及遺屬津貼共計35個月之投保
      薪資之損失，請求上訴人公司如數。惟上訴人公司則以王
      維權以其具有榮民身分，已自行加入相關保險，不必重複
      於上訴人公司辦理勞保，且其應係自忖退輔會之補助，始
      不願加入勞保，此有王維權簽立之「自行辦理勞保或全民
      健保切結書」可稽，上訴人公司並無故意或過失，縱被上
      訴人受有損害，不應由其賠償，如認上訴人公司未為王維
      權辦理勞保，致被上訴人受有不能請領勞保給付之損害，
      其主張王維權亦與有過失等語為辯。
（二）經按凡年滿15歲以上，60歲以下受僱於僱用5 人以上公司
      、行號之員工，應以其雇主或所屬團體或所屬機構為投保
      單位，全部參加勞工保險為被保險人，勞工保險條例第6
      條第1 項第2 款定有明文。又按符合勞工保險條例第6 條
      規定之勞工，各投保單位應於其所屬勞工到職之當日，列
      表通知保險人，其保險效力之開始或停止，均自應為通知
      之當日起算，但投保單位非於勞工到職之當日列表通知保
      險人者，其保險效力之開始，均自通知之翌日起算；又投
      保單位不依勞工保險條例之規定辦理投保手續者，勞工因
      此所受之損失，並應由投保單位依該條例規定之給付標準
      賠償之，同條例第11條、第72條第1 項亦定有明文。本件
      上訴人公司僱用之員工，除王維權外，尚有逾5 人以上之
      周榮政等員工，此由高雄市政府勞工局函文就上訴人公司
      所僱周榮政等勞工工時延長准予備查足以得證（見調偵卷
      第49頁至第53頁），則王維權既係受僱於僱用5 人以上之
      上訴人公司員工，依前述規定，上訴人公司即有為王維權
      投保勞工保險之義務。
（三）上訴人公司雖抗辯王維權係因榮民身分得受退輔會補助健
      保費，故要求不要投保而簽立「自行辦理勞保或全民健保
      切結書」云云。惟觀諸王維權在任職上訴人公司前，其在
      其他任職單位均有投保勞、健保，有卷附之健保資料明細
      及勞工保險被保險人投保資料表可稽（見原審卷第65頁、
      第67頁），尚難認王維權係因退輔會之補助即不願由雇主
      為其辦理勞、健保，上訴人公司亦未提出王維權不欲僱主
      投保之其他證據，上訴人公司此部分之抗辯尚難採信。又
      「勞工保險乃屬強制保險，雇主不得以任何事由拒絕為員
      工加保，亦不得徒以勞工先前業已以其他名義加保而免除
      其應予加保之義務」（最高法院86年台上字第947 號判決
      意旨參照）。是縱王維權確簽有上開切結書，惟上訴人公
      司既無法證明係王維權自行要求不要投保，難認王維權有
      何過失，且因該切結書內容違反強制規定，亦屬無效。從
      而，上訴人公司依法自應有為員工王維權有投保之義務。
      上訴人公司抗辯王維權對於損害之發生與有過失乙節，要
      非可採。
（四）再按，以現金發給之保險給付，其金額按被保險人平均月
      投保薪資及給付標準計算。勞工保險條例第19條第2 項定
      有明文。又「被保險人死亡時，按其平均月投保薪資，給
      與喪葬津貼5 個月。遺有配偶、子女及父母、祖父母或專
      受其扶養之孫子女及兄弟、姊妹者，並給與遺屬津貼；其
      支給標準，依左列規定：一、參加保險年資合計未滿1 年
      者，按被保險人平均月投保薪資，一次發給10個月遺屬津
      貼。二、參加保險年資合計已滿1 年而未滿2 年者，按被
      保險人平均月投保薪資，一次發給20個月遺屬津貼。三、
      參加保險年資合計已滿2 年者，按被保險人平均月投保薪
      資，一次發給30個月遺屬津貼。另被保險人因職業傷害或
      罹患職業病而致死亡者，不論其保險年資，除按其平均月
      投保薪資，一次發給喪葬津貼5 個月外，遺有配偶、子女
      及父母、祖父母或專受其扶養之孫子女及兄弟、姊妹者，
      並給與遺屬津貼40個月」。修正前勞工保險條例第63條、
      第64條分別定有明文（該條例已於97年8 月13日修正，上
      開條文修正後為同條例第63條、第63條之2 及第64條，並
      於98年1 月1 日施行）。又按勞工保險局95年10月24日保
      承行字第09560451281 號函覆：「四、王維權君係於94年
      4 月8 日到職，擔任駐衛警保全員，每日工作14小時，到
      職時有約定薪資…，王君既有受僱工作，依規定應由貴公
      司（即上訴人公司）申報加保，則其於95年2 月26日如係
      因普通傷害或普通疾病死亡，王君家屬應可申領喪葬津貼
      5 個月及遺屬津貼30個月，又王君如係因職業傷害或罹患
      職業病而致死亡，則不論其保險年資，除1 次發給喪葬津
      貼5 個月外，其家屬並可申領遺屬津貼40個月。本案因貴
      公司未於王君在職期間申報加保，致其家屬未能申領勞保
      給付，所遭受之損失，依照規定，應由貴公司負責賠償，
      請逕與王君家屬洽商解決，以保障其權益」等語（見原審
      調偵卷第12頁至第15頁）。而本件王維權並非因職業傷害
      而致死亡，已如前述。又王維權係於95年2 月26日死亡，
      其分別於66年6 月1 日加入勞工保險，於同月2 日退保；
      再於66年8 月7 日加保，於66年1 1 月15日退保；又於70
      年1 月1 日加保，至70年5 月13日退保；復於92年7 月11
      日加保，至92年12月15日退保；再於93年5 月5 日加保，
      至93年6 月1 日退保，有勞工保險被保險人投保資料表附
      卷可稽（見本院卷第67頁），是王維權勞保年資合計已滿
      2 年。而王維權在上訴人公司任職時，每月薪資為22,450
      元，依投保薪資分級表應投保第九級，月投保薪資為22,8
      00元，有勞工保險局97年5 月5 日保承資字第0971013434
      0 號函暨勞工保險被保險人投保資料表附卷可稽，並為兩
      造所不爭執，如上訴人公司依法於王維權在職期間申報勞
      保，被上訴人原應得請求勞工保險局按其死亡前之平均月
      投保薪資22,800元，給與喪葬津貼5 個月，及給與遺屬津
      貼30個月，合計798,000 元（22,800×35=798,000）。惟
      上訴人公司未為王維權辦理勞工保險致被上訴人無從向勞
      工保險局領取上開金額，是被上訴人備位主張王維權參加
      保險年資合計已滿2 年，請求上訴人公司應賠償其未能領
      取之勞保給付喪葬津貼5 個月及遺屬津貼30個月之損失等
      語，洵屬有據，應予准許。
六、綜據上述，被上訴人依據勞工保險條例第11條、第72條第1
    項規定，於原審備位請求上訴人就未為王維權投保勞保而受
    有勞保之喪葬及遺屬津貼之損失，請求上訴人給付被上訴人
    798,000 元及自起訴狀繕本送達翌日即95年4 月19 日 起至
    清償日止按年息5%計算之利息，為有理由，應予准許。是則
    原審判命上訴人如數給付，於法並無違誤。上訴意旨指摘原
    判決不當，求予廢棄改判，為無理由，應予駁回其上訴。
七、據上論結，本件上訴為無理由，依民事訴訟法第463 條、第
    385 條第1 項前段、第449 條第1 項、第78條判決如主文。
中    華    民    國    98    年    12    月    15    日
                              勞工法庭
                                審判長法官  黃金石
                                法      官  謝肅珍
                                法      官  林健彥
以上正本證明與原本無異。
本件不得上訴。
中    華    民    國    98    年    12    月    15    日
                                書  記  官  黃富美


司法院資訊處製作；財團法人民間司法改革基金會備份。
